臺灣板橋地方法院刑事判決　　　　　　　99年度易字第2684號
公　訴　人　臺灣板橋地方法院檢察署檢察官
被　　　告　黃昭龍
上列被告因侵占案件，經檢察官提起公訴（99年度偵字第2280號
），本院判決如下：
    主      文
黃昭龍無罪。
    事實及理由
一、公訴意旨略以：被告黃昭龍於民國98年11月29日15時許，駕
    駛向「三仁交通有限公司」承租之車牌號碼713-MH號營業小
    客車，在臺北縣樹林市（現改制為新北市樹林區○○○路「
    海產大王餐廳」前，搭載告訴人即乘客潘炳煌至臺北縣樹林
    市○○街140 巷20號2 樓（起訴書誤載為千歲街19巷3 號，
    嗣經公訴人於審理中當庭更正）住處附近下車，見告訴人向
    「天佑影音科技有限公司」所承租之SONY廠牌（型號HD
    XR500 ）攝影機（價值新臺幣10萬元）不慎遺落車內副駕駛
    座腳踏板處，詎被告竟意圖為自己不法之所有，將之侵占入
    己。嗣告訴人發覺上開攝影機遺失，經報警並調閱監視錄影
    器，而循線查悉上情，因認被告係犯刑法第337 條侵占遺失
    物罪嫌。
二、按犯罪事實應依證據認定之，無證據不得認定其犯罪事實；
    又不能證明被告犯罪者，應諭知被告無罪之判決，刑事訴訟
    法第154 條第2 項、第301 條第1 項分別定有明文。又刑事
    訴訟法上所謂認定被告犯罪事實之證據，係指足以認定被告
    確有犯罪行為之積極證據而言，苟積極證據不足為不利於被
    告事實之認定時，即應為有利於被告之認定，更不必有何有
    利之證據（最高法院29年上字第3105號及30年上字第816 號
    判例意旨參照）。再依刑事訴訟法第161 條第1 項規定，檢
    察官就被告犯罪事實，應負舉證責任，並指出證明之方法。
    因此，檢察官對於起訴之犯罪事實，應負提出證據及說服之
    實質舉證責任。倘其所提出之證據，不足為被告有罪之積極
    證明，或其指出證明之方法，無從說服法院以形成被告有罪
    之心證，基於無罪推定之原則，自應為被告無罪判決之諭知
    （最高法院92年台上字第128 號判例意旨參照）。
三、公訴人認被告涉有侵占遺失物罪嫌，無非係以證人即告訴人
    於警詢及偵訊時之指訴及證述、證人即告訴人父親潘阿貴於
    偵訊時之證述、證人即「三仁交通有限公司」負責人廖憲章
    於警詢中之證述、天佑-DV 攝影機租賃驗收單影本、憲兵司
    令部刑事鑑識中心99年6 月10日憲直刑鑑字第0990001150號
    函及檢附之測謊鑑定報告、收當物品資料列印報表、搭乘路
    線圖各1 份及監視器翻拍畫面8 張等，為其論據。
四、訊據被告固坦承有於98年11月29日15時許，駕駛向「三仁交
    通有限公司」承租之車牌號碼713-MH號營業小客車，在臺北
    縣樹林巿大安路「海產大王餐廳」前，搭載告訴人至臺北縣
    樹林市○○街140 巷20號2 樓住處附近下車，核與告訴人此
    部分之指訴及證人廖憲章於警詢中之證述相符，且有搭乘路
    線圖各1 份及監視器翻拍畫面8 張等在卷可稽（本案偵查卷
    第17至19頁參照），被告前開供詞與事實相符。惟堅詞否認
    有何侵占遺失物之犯行，辯稱：伊每天都搭載很多乘客，根
    本沒有印象看過告訴人遺失的攝影機，伊沒有拿告訴人的東
    西等語。
五、經查：
  (一)告訴人攜帶攝影機搭乘被告所駕駛之計程車，並於下車時遺
    忘攝影機乙台於車上等情，固據告訴人證稱：伊當時是坐在
    副駕駛座上，車上還有其他親戚，因為伊要付車資所以坐前
    面，伊上車時是把攝影機揹在身上，要去退酒時就把攝影機
    放在左腳邊，回到住處後約2 小時內才發現攝影機忘了拿下
    車，因為下車時要搬後車廂的東西，東西太多了，就忘了攝
    影機的事等語（本案偵查卷第26頁參照）。證人即告訴人父
    親潘阿貴雖證稱：伊有看到告訴人及伊妻子的妹妹2 人要回
    家，當時告訴人帶了攝影機上車，因為告訴人負責當天婚禮
    的攝影，伊比告訴人約晚10分鐘回家，伊回家後告訴人有說
    攝影機放在車上搞丟了等語（本案偵查卷第27頁參照）。然
    證人潘阿貴證稱攝影機係放在車上搞丟等情，係依告訴人轉
    述得知，並非親自在場見聞，自無從據以認定告訴人之攝影
    機確實遺失在被告駕駛之計程車上。且告訴人亦自承當日下
    車時要搬後車廂的東西，因為東西太多即忘了攝影機的事，
    足見告訴人搭乘計程車時，除攜帶攝影機外，尚有其他物品
    ；又告訴人亦證稱中途有下車至酒行退酒等情，於檢察官詢
    問告訴人有無可能掉到別的地方去時，告訴人亦表示不能說
    完全沒有等語（本案偵查卷第27頁參照），足證當日告訴人
    下車時後車廂物品甚多，需其搬運，又曾在途中另行下車搬
    酒，則在如此忙亂之情形下，告訴人如何能確認伊確實未攜
    帶攝影機下車，而非在搬運後車廂物品時將攝影機暫放於一
    旁而疏未取走？是告訴人及證人之證述，至多僅足認告訴人
    確曾攜帶本案之攝影機搭乘被告駕駛之計程車，然不足證明
    該攝影機確係遺留車上為被告所拾得並加以侵占之。
  (二)又公訴意旨雖以被告經濟狀況不佳，並有收當物品資料報表
    1 份附卷可稽，足認被告有侵占告訴人所遺失攝影機之動機
    云云。惟依收當物品資料列印報表所示，被告典當之紀錄均
    在94至97年間，不足以認定本案發生時即98年11月時被告之
    經濟狀況，雖被告自承其兄發生車禍需要開刀是由伊照顧，
    且有個1 歲多的小孩要獨力扶養，經濟確有困難（本案偵查
    卷第56頁），惟尚不得僅以一個人經濟狀況是否困窘，作為
    推論其有無侵占他人財物犯罪意圖之依據。
  (三)另按合法之測謊鑑定報告，其證明力如何？可信賴至何種程
    度，則由法院以自由心證判斷之，但因測謊係以人的內心作
    為檢查對象，其結果之正確性擔保仍有困難，故不能使用鑑
    定結果，作為證明犯罪事實存在與否之唯一證據，法院仍應
    調查其他證據，以察受測謊人所述是否與事實相符。最高法
    院98年度台上字第2345號判決意旨可資參照。公訴人雖以被
    告於99年5 月28日至憲兵司令部刑事鑑識中心接受測謊，就
    問題「你有沒有拿他（潘炳煌）的攝影機？」及「有關本案
    ，你有沒有拿他（潘炳煌）的攝影機？」，被告回答「沒有
    」，均呈不實反應，有憲兵司令部刑事鑑識中心99年6 月10
    日憲直刑鑑字第0990001150號函及檢附之測謊鑑定報告在卷
    可憑（本案偵查卷第66至82頁參照），足認被告有為本件侵
    占犯行云云。惟測謊係以人之接受測謊時身體反應，作為認
    定有無說謊之憑藉，但其與自然科學之具有「重現性」（按
    ：即屬證據之再顯性）不同，逐次測謊結果均可能因被施測
    者之精神狀態、心理狀況、配合度、當日身體狀況之不同，
    以及對於該施測處所時空環境所呈現之恐懼、壓迫感與否，
    而呈現出不同結果，因此受測結果，難認為有百分之百真實
    性呈現（按：即刑事訴訟程序於證據採酌上，所具積極證據
    之顯現），仍有誤差性，換言之，該施測結果，仍然存在合
    理性懷疑，此等懷疑之利益，自應歸於受測者即被告所享有
    ，亦即不得採為有罪判決之唯一憑據，而公訴人所提其餘證
    據，復均無從說服法院以形成被告有罪之心證，業如前述，
    是在無其餘積極證據之情形下，本院認尚不得僅以被告之測
    謊結果研判有說謊情形，進而為認定被告犯罪之依據。
  (四)末查公訴人雖聲請傳喚本案發生後第一位通知被告到案之員
    警，待證事實為被告於第一時間接獲員警通知時之反應為何
    ，然被告自始即否認犯行，且待證之內容復為員警對被告接
    獲到案通知時反應之個人主觀之評價，其證據價值甚為薄弱
    ，是本院認無予調查之必要，附此敘明。
  (五)綜上所述，告訴人固於上開時、地搭乘被告所駕駛之計程車
    ，嗣並於返家後即發現攝影機遺失，惟遍查全卷，均無從證
    明該攝影機確由被告拾獲後加以侵占，揆諸前揭說明，自難
    令被告負侵占遺失物罪責。此外，復查無其他積極證據足以
    證明被告有公訴人所指之犯行，揆諸前揭規定，被告犯罪既
    不能證明，自應諭知為無罪之判決。。
據上論斷，依刑事訴訟法第301條第1項，判決如主文。
本案經檢察官賴建如到庭執行職務。
中    華    民    國  100     年    1     月    11    日
                    刑事第十五庭審判長法  官  王綽光
                                      法  官  洪珮婷
                                      法  官  黃司熒
以上正本證明與原本無異
如不服本判決應於送達後10日內向本院提出上訴狀
                                      書記官  屠衛民
中    華    民    國  100     年    1     月    11    日